臺灣高等法院臺中分院刑事判決　　　　 96年度上訴字第995號
上　訴　人
即　被　告　戊○○
指定辯護人　本院公設辯護人　甲○○
上列上訴人因偽造有價證券等案件，不服臺灣臺中地方法院96年
度訴緝字第1號中華民國96年2月15日第一審判決（起訴案號：臺
灣臺中地方法院檢察署94年度偵字第14484號），提起上訴，本
院判決如下：
    主  文
原判決撤銷。
戊○○意圖供行使之用，而偽造有價證券，處有期徒刑貳年。緩
刑肆年。偽造之乙○○名義簽發、付款人中國農民銀行南屯分行
、發票日期九十四年六月二十六日、票號：X0000000號、面額新
台幣壹拾伍萬元之支票壹張沒收。
    事  實
一、戊○○曾於民國七十六年間，因妨害自由罪，經原審法院判
    處有期徒刑七月，減為有期徒刑三月十五日，於八十年三月
    二十六日易科罰金執行完畢，仍不知悔改，其為乙○○在臺
    中市○○區○○路547號所經營后里花卉行所僱用之員工。
    戊○○於94年4月間，因一時經濟窘困，思慮未周，竟萌生
    竊取其老闆乙○○之空白支票，俾便加以偽造，供其行使以
    償還欠款及向他人詐借款項之犯意，先於94年4月25、26日
    某一日上午7、8時許，在乙○○所經營之花卉行2樓（該處
    所亦同時提供給員工休憩之用），趁機竊取乙○○所有擺放
    在桌上之付款人中國農民銀行南屯分行、支票存款帳戶帳號
    0000 00000號、票號：X0000000、X0000000、X0000000號空
    白支票共3張。得手後，續趁機拿取乙○○放置於花卉行內
    供員工蓋免用統一發票收據之「乙○○」印章一顆後，旋持
    至該花卉行1樓，以其所盜用之印章蓋在上述所竊得之票號
    X0000 000號空白支票上，並在該空白支票上填寫金額新臺
    幣（下同）15萬元、發票日期94年6月26日，而偽造「乙○○」名義簽發之支票（另其餘2張空白支票，戊○○於偽造
    過程中因誤寫金額，在偽造未完成前即已撕燬丟棄）。復於
    94年4月29日下午2時許，在臺中市○區○○○路789號12樓
    之2「威信律師事務所」處，行使其所偽造之上開支票，交
    給不知情之丁○○，使丁○○陷於錯誤，戊○○除償還前所
    欠之債務9萬元外，並同時詐借現款6萬元。
二、案經臺中市警察局第四分局移送台灣台中地方法院檢察署檢
    察官偵查起訴。
    理  由
一、證據能力方面：
    按被告以外之人於偵查中向檢察官所為之陳述，除顯有不可
    信之情況者外，得為證據，刑事訴訟法第159條之1第2項定
    有明文。證人即被害人乙○○、丁○○等2人於偵查中，接
    受台灣台中地方法院檢察署檢察官之訊問，經檢察官依刑事
    訴訟法之規定告以具結義務及偽證之處罰後，由乙○○、丁○○等2人依法具結而為之證述，此有偵訊筆錄及證人乙○○、丁○○等2人之結文2件在卷可按（見94年度偵字第1448
    4號卷第16至19頁），且此部分亦未據被告及其辯護人就證
    人乙○○、丁○○等2人於偵查中之陳述，是否顯有不可信
    之情況加以釋明，參之前揭法條規定，本院自得以證人乙○○、丁○○等2人於偵查中之證述採為本件認定事實之證據
    （且被告於原審準備程序及審判期日亦明確表示對於檢察官
    所提出之犯罪事實之證據方法均同意作為證據）。
二、上揭事實，迭據上訴人即被告戊○○（以下稱被告）於原審
    準備程序及審判期日供認不諱（見原審96年1月11日準備程
    序筆錄、96年2月1日審判筆錄），上訴於本院後，亦認罪坦
    承犯行。核與證人即被害人乙○○、丁○○等2人證述之情
    節相符（見檢察官94年9月23日訊問筆錄、原審96年1月11日
    準備程序筆錄、96年2月1日審判筆錄），復有偽造之支票影
    本1紙、遺失票據申報書、票據退票理由單、掛失止付票據
    提示人資料查報表各1份、中國農民銀行南屯分行94年11月
    16日農盛字第9473600203號函及中國農民銀行戶名乙○○之
    帳號165772號存款印鑑卡1份附卷可資佐證（見警卷第7至9
    頁、偵查卷第26至28頁），又經原審當庭命被告書寫「9462
    6」、「150000」、「壹拾伍萬元整」等字跡，核與上述票
    號X0000000號支票上字跡詳細比對結果，其運筆態勢、字形
    結構均相符合，顯係出自同一人之手筆，足認被告上開自白
    核與事實相符，自得據以作為被告有罪判決之證據。本件事
    證至臻明確，被告犯行洵堪認定。
三、被告行為後，刑法及刑法施行法業於94年2月2日經總統以華
    總一義字第09414901號令修正公布，並於95年7月1日施行。
    按行為後法律有變更者，適用行為時之法律，但行為後之法
    律有利於行為人者，適用最有利於行為人之法律，現行刑法
    第2條第1項定有明文。此條規定乃與刑法第1條罪刑法定主
    義契合，而貫徹法律禁止溯及既往原則，係規範行為後法律
    變更所生新舊法律比較適用之準據法，是刑法第2條本身雖
    經修正，但刑法第2條既屬適用法律之準據法，本身尚無比
    較新舊法之問題，應一律適用裁判時之現行刑法第2條規定
    以決定適用之刑罰法律，先予敘明。又以本次刑法修正之比
    較新舊法，應就罪刑有關之共犯、未遂犯、想像競合犯、牽
    連犯、連續犯、結合犯、以及累犯加重、自首減輕暨其他法
    定加減原因（如身分加減）與加減例等一切情形，本於統一
    性及整體性原則，綜其全部罪刑之結果而為比較，亦有最高
    法院95年度第8次刑庭會議決議可資參照。經查：
  (一)牽連犯適用部分：
    被告行為後，刑法第55條牽連犯之規定，業經修正公布刪除
    ，並於95年7月1日施行，則被告行為後新法業已刪除牽連犯
    之規定，此刪除雖非犯罪構成要件之變更，但顯已影響行為
    人刑罰之法律效果，自屬法律有變更，依新法第2條第1項規
    定，比較新、舊法結果，仍應適用較有利於被告之行為時法
    律即舊法論以牽連犯。
  (二)法定刑中罰金刑部分：
    刑法第33條第5款業經修正公布，修正後刑法第33條第5款規
    定：「罰金：新臺幣1千元以上，以百元計算之」。與修正
    前刑法第33條第5款規定：「罰金：（銀元）1元以上」不同
    。比較新舊法結果，以修正前即行為時法較有利於被告，故
    依刑法第2條第1項前段規定，本案關於被告所犯刑法第201
    條第1項、第320條第1項之罪之法定刑罰金部分，自應適用
    行為時之法律即修正前刑法第33條第5款規定決定其罰金部
    分之法定刑。
  (三)法定刑中罰金刑提高標準之新舊法適用：
    被告行為後，刑法施行法第1條之1於95年6月14日經總統以
    華總一義字第09500085181號令修正公布增訂。修正增訂之
    刑法施行法第1條之1規定：「中華民國94年1月7日刑法修正
    施行後（按指95年7月1日），刑法分則編所定罰金之貨幣單
    位為新臺幣。94年1月7日刑法修正時，刑法分則編未修正之
    條文定有罰金者，自94年1月7日刑法修正施行後，就其所定
    數額提高為30 倍。但72年6月26日到94年1月7日新增或修正
    之條文，就其所定數額提高為3倍」。而本件被告所犯刑法
    第201條第1項、第320條第1項之罪，定有罰金刑，且為刑法
    分則編未修正之條文而定有罰金刑者；於刑法施行法第1條
    之1修正增訂前，其貨幣單位為銀元，罰金刑之提高標準應
    適用罰金罰鍰提高標準條例第1條之規定：「依法律應處罰
    金、罰鍰者，就其原定數額得提高為2倍至10倍」，而再依
    現行法規所定貨幣單位折算新臺幣條例第2條規定：「現行
    法規所定金額之貨幣單位為圓、銀元或元者，以新臺幣元之
    3倍折算之」。比較新舊法適用之結果，其關於法定刑為罰
    金部分之提高標準，新舊法均無不利之情形，故依刑法第2
    條第1項前段規定，本案關於刑法第201條第1項、第320條第
    1項之法定刑罰金提高標準部分，自應適用行為時之法律即
    罰金罰鍰提高標準條例第1條之規定。
  (四)綜合上述修正前後刑法第55條、第33條第5款、法定刑罰金
    提高標準部分適用情形，並綜合比較結果，修正後刑法之規
    定並非較有利於被告，參酌修正後刑法第2條第1項前段、但
    書規定之「從舊從輕」原則，本案被告應適用修正前刑法為
    法條適用之依據。
四、核被告竊取上述空白支票之行為，係犯刑法第320條第1項之
    竊盜罪，被告於同時同地，一次竊取三張空白支票，係屬單
    純之一罪，應予敘明。次按有價證券以實行券面所表彰之權
    利時，必須占有該券為特質，支票上權利之移轉及行使，與
    其占有支票有不可分離之關係，一旦喪失占有，非依法定程
    序，不得享有支票上之權利，是支票自係屬有價證券之一種
    （最高法院28年滬上字第53號(1)、84年台上字第1426號判例
    參照）。是被告偽造上述支票之行為，核犯刑法第201條第1
    項之偽造有價證券罪。另被告雖在3張空白支票，進行偽造
    行為，惟其中2張，被告於偽造過程中因誤寫金額，在偽造
    未完成前即已撕燬丟棄，然刑法之偽造證券罪，並無處罰未
    遂犯之規定，僅應論以一次偽造有價證券罪，附此敘明。被
    告盜用「乙○○」印章之行為，為偽造有價證券之階段行為
    ；又偽造有價證券復持以行使，其行使偽造有價證券之低度
    行為，應為偽造之高度行為所吸收，均不另論罪。再被告所
    犯上述竊盜罪與偽造有價證券罪間，有方法、結果之牽連關
    係，為牽連犯，應依修正前刑法第55條後段之規定，從一重
    之偽造有價證券罪處斷。次按偽造有價證券而行使之，本含
    有詐欺性質，其詐欺行為不應另行論罪（最高法院31年上字
    第409號判例參照）。又被告向被害人借款未能償還，嗣雙
    方進行和解時，乃簽發系爭（偽造）票據交被害人收執，供
    作積欠被害人借款本息之擔保，類此情形，被告交付票據予
    被害人，並非於行使偽造有價證券以外，為另一個借款行為
    。原審似認被告之該部分行為應另論以刑法第339條第2項之
    詐欺得利罪，難謂適當（最高法院95年12月28日95年臺上字
    第7262號判決參照）。查本件被告將上述偽造支票交給不知
    情之丁○○，除係償還前所欠之債務9萬元外，並同時洽借
    現款6萬元之情，已據被告供述明確，並經證人即被害人丁○○陳明在卷（見原審96年2月1日審判筆錄）。揆之前開說
    明，被告之行為，不應另行論以詐欺取財罪（按起訴及公訴
    檢察官亦均不認被告應另論以詐欺取財罪）。經查被告所偽
    造之支票，金額非鉅，其係因欠債需款孔急，一時經濟困窘
    ，而思慮未周，嗣於案發後，於偵審中坦承犯行，並已積極
    與被害人達成和解賠償損失，業經被害人諒解及表示不願追
    究之意，有和解書二紙附卷足憑。以本件被告犯罪之情節而
    言，法重情輕，被告之行為，在客觀上足以引起一般之同情
    ，顯有可憫恕之處，本院認為縱處以最低度之刑，仍屬過重
    ，爰依修正前刑法第59條酌減其刑。原審以被告罪證明確，
    予以論罪科刑，固非無見。惟原判決未及審酌被告已與被害
    人和解賠償之情形，致未爰引修正前刑法第59條酌減其刑，
    尚有未洽，既經被告上訴，即屬無可維持，應予撤銷改判。
    審酌被告犯罪之動機、目的、手段，所生危害，犯罪後坦承
    犯行，並已與被害人等達成和解，被害人等均已表示不願追
    究等一切情狀，量處如主文第二項所示之刑。末查被告於79
    年間，曾因故意犯妨害自由罪，經臺灣臺中地方法院判處有
    期徒刑7月確定，嗣經減刑為有期徒刑3月15日確定，於80年
    3月26日易科罰金執行完畢，其於有期徒刑執行完畢後，5年
    以內未曾因故意犯罪受有期徒刑以上刑之宣告，有臺灣高等
    法院被告前案科紀錄表在卷可憑。其經此次教訓，當知警惕
    守法，應無再犯之虞，本院認其所宣告之刑，以暫不執行為
    適當，依最高法院95年度第8次刑事庭會議決議，應依修正
    後刑法第74條第1項第2款，併予宣告緩刑四年，以啟自新。
五、被告所偽造之乙○○名義簽發、付款人中國農民銀行南屯分
    行、發票日期94年6月26日、票號X0000 000號、面額15萬元
    之支票1張，既係偽造，不問屬於犯人與否，爰依刑法第205
    條之規定宣告沒收。
六、公訴意旨另認被告偽造「乙○○」之印章一節，經訊據被告
    戊○○堅決否認有偽造印章之犯行，並辯稱：該印章是后里
    花卉行所有，係花卉行在開免用統一發票的收據備用之印章
    ，係其拿取盜用，非其所偽刻等語。而蒞庭公訴檢察官所提
    出之論告書亦已認定被告係「盜用」乙○○之印章（見卷附
    之檢察官論告書），而非偽刻。徵之「偽造」印章與「盜用
    」印章之刑責相同（見刑法第217條之規定），暨被告對於
    刑責較重之偽造有價證券罪已供認犯罪，衡之常情，自無就
    此較輕而不影響罪刑部分再予以爭執之必要以觀，被告前揭
    所辯：「上述印章係其盜用，而非偽刻」一節，尚非不可採
    信，併予敘明。
據上論結，應依刑事訴訟法第369條第1項前段、第364條、第299
條第1項前段，修正後刑法第2條第1項前段、第74條第1項第2款
、刑法第320條第1項、第201條第1項、第205條、修正前刑法第5
5條、第59條，罰金罰鍰提高標準條例第1條前段，判決如主文。
本案經檢察官丙○到庭執行職務。
中　　華　　民　　國　　96　　年　　5 　　月　　15　　日
            刑事第十一庭  審判長法　官  陳  朱  貴
                                法　官  胡  文  傑
                                法　官  郭  同  奇
上列正本證明與原本無異。
如不服本判決應於收受送達後十日內向本院提出上訴狀，其未敘
述上訴之理由者並得於提起上訴後十日內向本院補提理由書（均
須按他造當事人之人數附繕本）。
                                書記官  康  孝  慈
中　　華　　民　　國　　96　　年　　5 　　月　　16    日
附錄論罪科刑法條
刑法第201條第1項
意圖供行使之用，而偽造、變造公債票、公司股票或其他有價證
券者，處3年以上10年以下有期徒刑，得併科3千元以下罰金。
刑法第320條第1項
意圖為自己或第三人不法之所有，而竊取他人之動產者，為竊盜
罪，處5年以下有期徒刑、拘役或5百元以下罰金。
